【裁判字號】    88,上,418
【裁判日期】    890808
【裁判案由】    給付承攬報酬
【裁判全文】
臺灣高等法院臺中分院民事判決      八十八年度上字第四一八號
      上  訴  人  馨保工程有限公司
      法定代理人  林莎妤
      訴訟代理人  羅聖乾
      被  上訴人  甲○○
      訴訟代理人  陳惠伶律師
右當事人間請求給付承攬勢酬事件，上訴人對於中華民國八十八年五月十八日臺灣臺
中地方法院第一審判決（八十八年度訴字第三九０號），提起上訴，本院判決如左：
      主      文
上訴駁回。
第二審訴訟費用由上訴人負擔。
      事      實
甲、上訴人方面：
  一、聲明：(一)原判決廢棄。(二)被上訴人在第一審之訴及假執行之聲請駁回。(三)第一
      、二審訴訟費用由被正訴人負擔。
  二、陳述及所用証據，除與第一審判決書所載相同者茲引用外，補稱：
    (一)、依民事訴訟法第十二條：「因契約涉訟者，如經當事人定有債務履行地，得
        由該履行地之法院管轄。」及其立法理由：「．．．因踐約而提起之訴，乃
        債權者據契約之本旨，求履行債務之訴也，例如買賣契約，買主要求交付該
        物，則應起訴於賣主住址所在地之審判衙門。若賣主要求交付該價，則應起
        訴於買主住址所在地之審判衙門是．．．」之規定，乃在原告起訴之便利，
        係「以原就被」原則之例外，蓋因當事人既經約定以債務人在所以外之地為
        履行地，對於「以原就被」原則之利益，可視為債務人有預先拋棄之意思，
        故債權人向該約定之債務履行地之法院起訴，債務人自應忍受此種不利益，
        然適用上開民事訴訟法第十二條特別管轄法院規定之前提要件，係當事人定
        有債務履行地，否則，即未能剝奪債務人「以原就被」原則之訴訟利益。惟
        查，系爭工程包工承攬書就承攬人即被上訴人請求之工程報酬債權，依系爭
        工程包工承攬書第二項第一條：「每月五日及二十五日領款，領款前十五日
        送單核定請款。」之約定（同被上訴人於原審法院提出之證一），除明定承
        攬人即被上訴人須送單至定作人即上訴人處核定請款，即上訴人給付承攬報
        酬之債務履行地，應係上訴人之營業所在地外，並未有定作人即上訴人應至
        承攬人即被上訴人之住所地或完成一定工作之地點履行給付承攬報酬債務之
        約定，故依上開民事訴訟法第十二條及其立法理由之規定，本件承攬人即被
        上訴人向定作人即上訴人請求給付承攬報酬之訴訟，自應以上訴人營業所在
        地之臺灣臺北地方法院為管轄法院。退萬步言，縱如原審法院所稱上開工程
        包工承攬書第二項第一條之規定，是屬請款程序之約定，與承攬報酬履行地
        無涉者，則系爭工程包工承攬書即就定作人即就定作人即上訴人給付承攬報
        酬之債務，並未有債務履行地之約定，自未能適用民事訴訟法第十二條之規
        定，而應依民事訴訟法第二條第二項之規定，仍以定作人即上訴人營業所在
        地之臺灣臺北地方法為管轄法院。
    (二)、另依民法第四百九十條第一項之規定，稱承攬者，謂當事人約定，一方為他
        方完成一定之工作，他方俟工作完成，給付報酬之契約。申言之，承攬人完
        成一定工作之義務，乃係期對定作人應負之主要給付義務，而定作人對於承
        攬人完成工作後之報酬給付義務，乃係其對承攬人應負之主要給付義務，兩
        者係互負對價關係之債務，並無主要抑或附隨義務之衍生關係，均屬所謂之
        「核心給付」，故原審法院「以兩造契約核心給付即承攬工作履行地」，作
        為定作人即上訴人給付承攬報酬義務履行地之管轄法院之標準，除違返上開
        承攬契約定作人之承攬報酬給付義務，與承攬人完成一定工作之債務，係各
        為彼此之主要給付義務之規定外，核與前開民事訴訟法第十二條之言法理由
        亦不相符，其以被上訴人承攬工作履行地之台中市，作為上訴人給付承攬報
        酬債務之履行地，並據為管轄法院之認定標準，自於法有違。至於被上訴人
        所謂「本件承攬契約之履行地係在台中，乃不爭之事實」、「上訴人將本件
        承攬契約予以割裂」、「蓋同一法院對於同一契約之涉訟案件，不可能會有
        一享份有管轄權，而對於另外一部份無管轄權」云云，除乏證據以實其說外
        ，顯未明承攬契約係雙務契約，自應各別判定作人與承攬人之債務履行地，
        並刻意曲解民事訴訟法第十二條規定之立法意旨，自不足採。
    (三)、又依民事訴訟法第二十八條第一項規定，被告並無聲請移送管轄之權利，即
        原審法院並未為駁回上訴人所謂移送管轄聲請之裁定，自無適用民事訴訟法
        第二十八條第二項規定之餘地，故被上訴人爰引民事訴訟法第二十八條第二
        項規定之主張，實屬無稽。
    (四)、因此，原審臺灣臺中地方法院就被上訴人請求上訴人給付承攬報酬事件，應
        無管轄權，則基於被告並無到無管轄權法院應訴義務之原則，上訴人自有耳
        當理由拒絕到場為言詞辯論，則原審法院依被上訴人聲請，准由其一造辯論
        而為判決，其訴訟程序，自有重大瑕疪。至於上訴人於八十八年三月十二日
        及同年四月二十三日向原審法院提出之民事聲請狀及抗辯狀，均係請求原審
        法院依法本事件移送於有管轄權之臺灣臺北地方法院，並未就本案為言詞辯
        論，誠不如原審法院所謂「被告未於言詞辯論期日到場，惟提出書狀陳稱：
        壹、聲明：駁回原告之訴及關執行之聲請。」之依據何在？
    (五)、綜上，原審法院判決顯有不得一造辯論判決，卻早上訴人之他造即被上訴人
        為一造辯論判決之情事，其訴訟程序自有重大瑕疵，且侵害上訴人之審級利
        益，特懇請詳予斟酌，惠依職權將原判決廢棄，發回原審法院另為適法之裁
        判。
    (六)、按被上訴人自八十六年二月八日承攬系爭工程起，即未依上訴人之指示進場
        施作，迭經以電話聯繫，均置之不理，嗣被上訴人究竟有無進場施工，上訴
        人實一無所悉，是雙方之承攬契約，事實上由己因被上訴人未依此訴人之指
        示進場施作而終止；換言之，系爭工程之元成，悉由上訴人之定作人宏統公
        司自行僱工施作，核與上訴人無關，縱系爭工程確由被上訴人施作完成，其
        亦係宏統公司之指示為之，並無以上訴人承攬之身分施作，否則，被上訴人
        焉有自八十六年三月八日承攬系爭工程起，至八十八年一月二十六日提起本
        件訴訟止，長達近二年之期間，從未依其與上訴人間承攬契約之請款條件，
        向上訴人請領工程款之理？且其完工之數量，亦未曾經上訴人核計確認，何
        能謂已履行系爭承攬契約之義務？
    (七)、至於上訴人曾於八十六年十二月二十二日及八十七年十二月三日分別寄發HB
        -86-2306及HB-87-2378號函予被上訴人（同上證一、二），主要係為確認被
        上訴人是否有無進場施作，若有，則請其依約計價請款，並就定作人宏統公
        司以工程進度嚴重落後、將採代工（即自行僱工）為由拖延支付及扣款，請
        求被上訴人就因工期嚴重落後所產生之損失，依約負代工之賠償責任，然上
        開二封信函均遭被上訴人拒領而退回，顯見被上訴人係以拒收之方式，表示
        其與上訴人早已無承攬契約關係，否則，焉有拒收之理？申言之，上訴人並
        非於寄發上開二封信函後，方依約解除系爭契約，即上訴人之訴訟代理人之
        前謂於八十七年十二月底後解除系爭契約之陳述，並不正確，特此更正。
    (八)、另按被上訴人於原審法院提出之證二，即上訴人之定作人宏統公司之工程估
        驗單，資以證明其已完成系爭工程云云；惟查，上訴人與訴外人宏統公司間
        之契約性質，係天花板買賣與工程承攬之混合契約（同上證三），主要之契
        約標的係天花板買賣，工程施作部份僅佔整體工程總價十分之一左右，是上
        訴人向定作人宏統公司請領所謂之工程款，縱經估驗核可，亦係認可上訴人
        交付之貨材而付款，並非確認上訴人業已代上訴人完成系爭工程，故被上訴
        人於未能具體舉證證明其確為上訴人完成系爭工程之情形下，自未能僅憑上
        開證二之估驗單，即謂其已履行承攬義務。
    (九)、退萬步言，縱謂系爭承攬契約並未解除，然依民法第一百四十八條第二項規
        定：「行使權利，履行義務，應依誠實及信用之方法。」惟查，依據系爭工
        程包工承攬書第二項「請款條件」及第一條之約定，被上訴人請領承攬報酬
        時，應「依公司程序請款同時附發票或工資表」、「每月五日及二十五日領
        款，領款前十五日送單核定請款」（同被上訴人於原審法院提出之證一），
        但自被上訴人承攬系爭工程起，迄提起本件訴訟止，未曾檢附發票或工資表
        ，送請上訴人核定請款，其於原審法院提出之證物三、四之附表一、二，亦
        未曾送交上訴人，再佐以上訴人於八十六年十二月二十六日依被上訴人於系
        爭工程包工承攬書所載之地址，寄發請求被上訴人依約如期完工，但遭拒領
        之HB-86-2306號函第二項說明：「台端（指被上訴人）已施作部份，請依約
        計價請款」（見上證一），顯見被上訴人確未曾履行上開請款條件，而上訴
        人亦無拒絕給付承攬報酬之情形下，被上訴人逕提起本件訴訟，自有違誠信
        原則。
    (十)、又被上訴人檢奉於原審法院提出之證二，即上訴人心定作人宏統公司之工程
        估驗單，資以證明其已完成系爭工程，但卻未能據以證明其曾依前開約定之
        「請款條件」向上訴人請款，且基於「債權關係相對性」之原則，上訴人向
        上訴人之定作人宏統公司請求給付承攬報酬，係依據上訴人與宏統公司間之
        承攬契約，與被上訴人並無直接之法律關係；是被上訴人欲向上訴人請求系
        爭承攬報酬者，自應依前開其與上訴人間之工程包工承攬書有關請款條件之
        約定，開立發票或工資表送交上訴人核定請款，其未履請款條件之約定，而
        逕訴請上訴人給付承攬報酬之行為，自有違誠信原則。
    (十一)、再依系爭工程包工承攬書第二頁「請款條件」及第一條之約定，被上訴人請
        求承攬報酬時，應「依公司程序請款同時附發票或工資表」、「每月五日及
        二十五日領款，領款前十五日送單核定請款」（同被上訴人於原審法院提出
        之證一），然迄今被上訴人均未履行上開請款條件，上訴人自無從核定給付
        承攬報酬。至於被上訴人所謂「被上訴人多次以請款單向上訴人請款，上訴
        人均拒絕付款」云云，純係空口無憑之誣衊，並不足採。另被上訴人復謂「
        被上訴人以起訴方式對上訴人請求給付工程款，可稱最慎重之請款手續」云
        云，除與上開請款條件不符外，其逕向法院提起本件訴訟，顯悖離誠信原則
        ，並浪費訴訟資源，亦不可採。
    (十二)、矧因被上訴人未配合系爭工程進度施工，使工期嚴重落後（見上證二），致
        上訴人之定作人即宏統公司以被上訴人未如期施工等原因，經重新計價後，
        迄仍抑扣未付之款項為新台幣捌拾捌萬參仟貳佰零貳元整，此有上訴人向訴
        外人宏統公司請求付款之催告函足資證明（見上證四）；故若  鈞院認為上
        訴人仍應給付承攬報酬者，上訴人即依系爭工程包工承攬書第二頁「逾期罰
        款」之約定，將上開損失，依民法第三百三十四條之規定，主張與應付被上
        訴人之承攬報酬抵銷。
    (十三)、末有關證人吳立民於八十九年五月十五日準備程序之證言，核與事理有悖，
        並非事實，應不足，蓋：
      (一)上訴人於承攬系爭工程期間，係與訴外人宏統公司職員林家聲聯繫、洽商，
        並未曾與該所謂工地主任吳立民有過聯繫或溝通，其如何見證訴外人宏統公
        司與上訴人就系爭工程之交易過程？
      (二)又宏統公司迄仍抑扣應付上訴人之工程款（見前開七之說明），與上訴人係
        屬具權義利害關係之相對人，是該公司員吳立民於乏具體事證下，空口指摘
        上訴人就系爭工程有所謂「送料錯誤、遲延送料而延誤工期、延誤檢驗材料
        」等瑕疵說詞，依經驗法則，實不足採。
    (十四)、補提上訴人致被上訴人函、掛號信封、宏統營造股份有限公司（以下稱宏統
        公司）之工程承攬合約書、承攬報酬結算表、上訴人致宏統公司函等影本為
        証。
乙、被上訴人方面：
  一、聲明：如主文所示。
  二、陳述及所用証據，除與第一審判決書所載相同者茲引用外，補稱：
    (一)按本件承攬契約之履行地係在台中市，乃不爭之事實。茲依民事訴訟法第十二
      條規定，因契約涉訟者，如經當事入定有債務履行地，得由該履行地之法院管
      轄。因此，第一審法院即台灣台中地方法院對於本件承攬契約涉訟事件有管轄
      權，毫無疑義。上訴人將本件承攬契約予以割裂，辯稱第一審法院對於承攬契
      約之定作人請求權部分涉訟有管轄權，對於承攬契約之承攬人請求權部分無管
      轄權云云，上訴人所辯顯無可採。蓋同一法院於同一契約之涉訟事件，不可能
      會有對於某一部份有管轄權，而對於另外一部份無管轄權，毫無疑義。
    (二)依民事訴訟法第二十八條第二項規定，移送訴訟之聲請被駁回者，不得聲明不
      服。上訴人於第一審法院聲請移轉管轄，第一審法院未予准許，茲依前開法律
      規定，上訴人於第二審法院應不得在對移轉管轄部分聲明不服。
    (三)被上訴人就本件所承攬之工程業已施作完竣，此為上訴人之上訴狀上訴之理由
      第二點所自認。而上訴人辯稱被上訴人未依「請款條件」請款云云，乃上訴人
      狡賴之詞。蓋被上訴人多次以請款單向上訴人請款，上訴人均拒絕付款，而上
      訴人既拒絕付款，自亦拒絕收受被上訴人未依請款條件請款云云，顯是卸責之
      詞，委無可採。
    (四)被上訴人否認有遲延工程進度情事，上訴人對被上訴人無任何損害賠償請求權
      ，上訴人對被上訴人無行使抵銷之權利。
丙、本院依職權訊問証人吳立民。
      理      由
一、按移送訴訟之聲請被駁回者，不得聲明不服。民事訴訟法第二十八條第二項定有
    明文。本件上訴人於原審具狀表示本件訴訟應向上訴人之營業所在地之台灣台北
    地方法院起訴方屬適法，因而聲請將本件訴訟移送有管轄權之台灣台北地方法院
    ；惟該移送訴訟之聲請被原審法院駁回，依前揭規定，上訴人自不得就該駁回之
    聲請，聲明不服。上訴人於本院就原審法院駁回其移送之聲請，聲明不服，於法
    未合，自不應准許。又法院就訴訟是否有管轄權應依職權審酌，當事人雖可依法
    聲請移轉管轄，惟民事訴訟法並未規定，當事人於法院未裁定准否移送前，當事
    人得拒絕到場為言詞辯論。是原審法院於合法通知上訴人言詞辯論期日後，上訴
    人無民事訴訟法第三百八十六條所列各款情形而未到場，因而依被上訴人之聲請
    ，准由被上訴人一造辯論而為判決，於法核無違誤。上訴人稱其就本件訴訟因原
    審法院無管轄權，其自有正當理由拒絕到場為言詞辯論云云，洵屬無據，殊不足
    採。從而上訴人抗辯稱本件原審之訴訟程序有重大瑕訿一節，實難認為有理由，
    要不足取，合先敘明。
據上論結，本件上訴為無理由，依民事訴訟法第四百四十九條第一項第七十八條，判
決如主文。
中      華      民      國    八十九    年      八      月      八      日
~B1民事第五庭審判長法  官  陳滿賢
~B2                法  官  簡清忠
~B3                法  官  林松虎
右為正本係照原本作成。
如對本判決上訴，須於收受判決送達後二十日內向本院提出上訴書狀，其未表明上訴
理由者，應於提出上訴後二十日內向本院提出上訴理由書（須按他造人數附具繕本）
，並繳納送達用雙掛號郵票拾份（每份參拾肆元）。
上訴時應提出委任律師或具有律師資格之人之委任狀；委任有律師資格者，另應附具
律師及格證書及釋明委任人與受任人有民事訴訟法第四百六十六條之一第一項但書或
第二項（詳附註）所定關係之釋明文書影本。
~B                書記官  陳信和
中      華      民      國    八十九     年      八       月     十     日
附註：
民事訴訟法第四百六十六條之一（第一項、第二項）
對於第二審判決上訴，上訴人應委任律師為訴訟代理人。但上訴人或其法定代理人具
有律師資格者，不在此限。
上訴人之配偶、三親等內之血親、二親等內之姻親，或上訴人為法人、中央或地方機
關時，其所屬專任人員具有律師資格並經法院認為適當者，亦得為第三審訴訟代理人
。
                                                                        Ｈ


司法院資訊處製作；財團法人民間司法改革基金會備份。
